臺灣高等法院臺中分院民事判決　　　　　94年度重上字第89號
上　訴　人　乙○○
上　訴　人　甲○○
前列二人共同
訴訟代理人　尤榮福律師
被　上訴人　漢銘醫院
法定代理人　丙○○
訴訟代理人　歐東洋律師
上列當事人間請求債務不履行損害賠償事件，上訴人對於民國94
年6月17日臺灣彰化地方法院92年度重訴字第115號第一審判決提
起上訴，本院於94年9月27日言詞辯論終結，判決如下：
    主  文
上訴駁回。
第二審訴訟費用由上訴人負擔。
    事實及理由
一、上訴人主張：緣兩造於民國（下同）90年8月3日簽立漢銘醫
    院「復健科」營運承攬合約書，約定被上訴人設立之復健科
    ，由上訴人承攬管理該中心之業務，合約有效期限自90年10
    月1日起至96年9月31日止；依上開合約書第二條約定，被上
    訴人應提供漢銘醫院醫療大樓九樓約 164平方公尺之場地供
    上訴人作為復健科執行業務。期間病患人數逐日增加，致場
    地漸不敷使用；嗣於同年12月間，被上訴人遂在同一樓層再
    擴充業務場所面積約72平方公尺，復於91年 3月間在同一樓
    層增設小兒復健科，增設面積約40坪。詎被上訴人竟自91年
     9月起，率爾將九樓部分業務逕自撤除並移轉至一樓及地下
    一樓，而違反依中央健保局特約醫療院所施行「物理治療」
    空間不得少於60平方公尺之規定，及職能治療之空間不得少
    於30平方公尺之規定，上訴人雖多次以口頭反對，但意見未
    為接受，迫於無奈，於被上訴人片面遷移後，分別在九樓、
    一樓及地下一樓為復健科之看診、復健醫療。因此造成上訴
    人執行業務場所處於分割之狀態，人員調度及業務難以協調
    ，業務下滑；被上訴人所為已違反合約書之約定定作人應為
    之協力義務，上訴人於92年 1月22日發函，催告被上訴人於
    三日內依約履行契約約定協力義務，否則解除契約，惟被上
    訴人仍未依約履行，伊遂於同年月29日發函對被上訴人表示
    解除契約。兩造依契約約定，復健科之醫療給付收入由伊分
    82%，上訴人承攬期間平均月營收為新台幣（下同）520,325
    元，而兩造契約原約定至96年 9月止，尚有56個月之預期營
    收利益，合計上訴人因解除契約，上訴人損失達 6,243,900
    元之預期可得利益，為此，依民法第民法第507條第2項之規
    定請求被上訴人賠償因解除契約所生之損害。聲明求為判決
    ：被上訴人應給付上訴人 6,243,900元及自起訴狀繕本送達
    翌日起至清償日止按年利率5%計算之利息。
二、被上訴人則以：因復健科之診間係在地下一樓，與復健場所
    在九樓，大部分行動不便之復健患者奔波於九樓及地下一樓
    之間，甚為不便，患者頗有怨言，故被上訴人於91年 9月18
    日之「漢銘醫院院務會議」討論為因應患者復健流程動線能
    更順暢，避免患者來回奔波於九樓及地下一樓診間，決定復
    健科將部份復健場所遷移至地下一樓，上訴人甲○○亦出席
    參加會議，並未提出異議；嗣後上訴人亦配合會議之決議遷
    移復健場所，於91年 9月底完成搬遷。上訴人事前未為異議
    ，事後並配合至遷移後之場所為復健看診及復健醫療，遷移
    後並營運至92年一月間止，可見上訴人已同意此項合約內容
    有關執行場地位置、面積之變更，且在遷移後四個月復健科
    每月看診人數亦與遷移前無明顯差距，上訴人之請求與民法
    民法第507條之規定並不相符等語作為抗辯。
三、上訴人主張兩造於90年8月3日簽立漢銘醫院「復健科」營運
    承攬合約書，依上開合約書第二條約定，被上訴人應提供漢
    銘醫院醫療大樓九樓約 164平方公尺之場地供上訴人作為復
    健科執行業務，期間病患人數逐日增加，致場地漸不敷使用
    ；嗣於同年12月間，被上訴人遂在同一樓層再擴充業務場所
    面積約72平方公尺，復於91年 3月間在同一樓層增設小兒復
    健科，增設面積約40坪，此一事實亦為被上訴人所不爭執。
    已據其提出承攬合約書影本一份為證，且為上訴人所不爭執
    ，自堪信為真實。
四、關於被上訴人依約應為之義務為何？
  (一)查依兩造不爭執之漢銘醫院「復健科」營運承攬合約書（見
    原審卷第十頁），本件上訴人乃係承攬被上訴人設立之復健
    科之管理該業務，依上開契約第二條固約定，被上訴人應提
    供醫療大樓九樓約 164平方公尺之場地作為復健科執行業務
    場所，是被上訴人依約應為之義務乃已明定如上甚明。
  (二)上訴人雖以兩造訂約後，復健科執行業務，期間病患人數逐
    日增加，致場地漸不敷使用；嗣於同年12月間，被上訴人遂
    在同一樓層再擴充業務場所面積約72平方公尺，復於91年 3
    月間在同一樓層增設小兒復健科，增設面積約40坪，此一事
    實亦為被上訴人所不爭執，故被上訴人依約應為之義務即因
    91年 3月間陸續擴充完成之面積，即被上訴人應提供九樓合
    計為（164平方公尺＋72平方公尺＋40坪）面積，然91年3月
    雖因業務增多，被上訴人同意再提供場地供復健科使用，但
    兩造既未再為訂約，此一事實並不能認為兩造原訂之契約，
    被上訴人之應為義務即因上開事實而增加。此由上訴人於92
    年 1月間日發存證信函表示：「依據漢銘醫院復健科營運承
    攬合約規定，漢銘醫院必須提供九樓 164平方公尺給乙○○
    、甲○○作為復健治療場地，但漢銘醫院未徵乙○○、甲○
    ○同意情況下，要求乙○○、甲○○配合醫院作業於91年 9
    月20日搬遷至一樓及地下一樓．．．希望早日改善場地」（
    見原審卷第81頁），上訴人其後委任律師發函催告及表示解
    除契約，亦未催告被上訴人必須提供九樓合計為（ 164平方
    公尺＋72平方公尺＋40坪）之面積，僅係請被上訴人依90年
     8月間所訂之復健科營運承攬契約書履行，此有律師函可憑
    （見原審卷第15、17頁）。是上訴人主張被上訴人應為之義
    務為提供九樓（ 164平方公尺＋72平方公尺＋40坪）之面積
    ，尚非可採。
五、被上訴人有無依約提供場所？
    經查依原審法院囑託彰化縣彰化地政事務所會同兩造至被上
    訴人醫院勘測其提供予上訴人執行復健業務之場地，其中九
    樓部分面積計139.07平方公尺（含水療室及兒童治療室）、
    地面層物理治療室面積為 58.78平方公尺，地下一層復健室
    面積101.04平方公尺，此有勘驗筆錄及彰化地政事務所複丈
    成果圖附原審卷可憑（見原審卷第 159頁）。其中就被上訴
    人提供予上訴人九樓部較原契約所定為少約25平方公尺，然
    就全棟醫療大樓所提供予復健科使用之面積合計達298.89平
    方公尺較原約定應提供予復健科之場所 164平方公尺則超過
    甚多。
六、上開被上訴人提供復健科九樓面積較合約應提供之面積短少
    25平方公尺，上訴人得否依民法第 507條之規定為催告及解
    除契約？
  (一)上訴人雖於91年 1月22日委任律師發函予被上訴人表示：「
    本二人與漢銘醫院於90年 8月間訂有復健科營運承攬契約書
    ，由本人承攬該醫院之復健科醫療業務，依約漢銘醫院應提
    供如契約所載之場所供本人執行業務，詎料於91年 9月間，
    漢銘醫院即未依約履行，並更改場地，片面毀約，嚴重影響
    本二人之業務執行，前已發函通知漢銘醫院表示不同意之旨
    ，今再委請貴大律師代為函知漢銘醫院，促其於函到三日內
    依約行事，否則當逕解除雙方契約。」（見原審卷第15頁）
    。再於同年29日委託律師發函對被上訴人表示：「．．．前
    已委請貴律師發函請依約履行，仍未見回應，特再委請貴大
    律師代為函知漢銘醫院，自函到后即時起解除雙方之營運承
    攬契約。」（見原審卷第17頁），雖上開催告及解除契約未
    提及法律依據，惟其於訴訟中已表明係依民法第 507條規定
    為請求（見本院卷第17頁），自應探討上訴人依民法第 507
    條規定為催告、解除契約是否有據。
  (二)按民法第 507條規定：工作需定作人之行為始能完成者，而
    定作人不為其行為時，承攬人得定相當期限，催告定作人為
    之。定作人不於前項期限內為其行為者，承攬人得解除契約
    ，並得請求賠償因契約解除而生之損害。故承攬人依民法第
     507條之規定行使催告及解除契約，及請求解約後之損害賠
    償，必需符合工作需定作人之行為始能完成之要件，此觀法
    文之規定甚明，准此即應探討被上訴人自91年10起遷移部份
    復健科場所至一樓及地下一樓，所提供復健科九樓面積較合
    約應提供之面積短少25平方公尺，是否因此而導致上訴人之
    工作無法完成？查：
  (1)依兩造所訂之承攬契約，上訴人之工作為就被上訴人醫院所
    設之復健科為管理業務，包含之工作為由上訴人自行聘任具
    合法資格之醫師、復健治療師及助理人員，並自行提供復健
    科之使用儀器、衛材及設備，自行負責內部裝潢，負責辦理
    醫療業務，所聘任之復健專科醫師在被上訴人開辦之復健科
    特別門診（參合約書第 3條），被上訴人所負之協力義務為
    提供醫療大樓九樓約 164平方公尺之場地作為復健科執行業
    務場，其承攬之報酬則為合約第五條所定，合約期間，復健
    科健保醫療給付收入由上訴人分得82%，被上訴人分得18%，
    是上訴人之承攬工作乃係為被上訴人醫院所設之復健科為上
    述之管理業務。
  (2)次查漢銘醫院復健科於91年9月底將9樓部份業務搬遷至地面
    層及地下一樓後，自91年10月起至92年 1月間，其間10月、
    11月、12月、92年 1月四個月，復健科仍在營運，且看診的
    人數與之前91年4月至9月之看診人數，並無顯著變化，此有
    被上訴人於原審提出之復健科醫師看診人數統計表可稽（見
    原審卷第53頁），且為上訴人所不爭執之事項（見本院卷第
    27頁爭點整理筆錄）。由此可證被上訴人自91年10起遷移部
    份復健科場所至一樓及地下一樓，所提供復健科九樓面積較
    合約應提供之面積短少25平方公尺，然就全棟醫療大樓所提
    供予復健科使用之面積合計達298.89平方公尺較原約定應提
    供予復健科之場所 164平方公尺則超過甚多，有如前述，且
    復健科仍正常營運，看診人數與之前無顯著變化，可證並未
    導致上訴人承攬之工作無法完成。
  (3)上訴人於雖主張被上訴人將物理治療室移至地面層後，治療
    空間已不符合中央健保局特約醫療院所施行復健治療之條件
    」有關治療空間不得小於60平方公尺之規定云云，查全民健
    康保險醫事服務機構特約及管理辦法第20-4條固規定特約醫
    院及診所申請辦理本保險復健業務，應符合特約醫療院所施
    行復健治療之條件，如附表。其中關於物理治療項目之治療
    空間不不得小於60平方公尺，然被上訴人將復健場所由九樓
    部份移至地面層，而地面層之物理治療室面積為 58.78平方
    公尺，固與法定最低限制面積60平方公尺1.22平方公尺之微
    幅差距，然違反上開規定，依同辦法第32條之規定，僅保險
    人應予違約記點而已，並非有致復健科不能營運，此由漢銘
    醫院復健科於91年9月底將9樓部份業務搬遷至地面層及地下
    一樓後，仍正常營運有如前述。是上訴人上開主張亦不足為
    認定其承攬之工作因而無法完成。
  (4)上訴人雖以上開四個月看診人數雖無明顯變化，但因中風病
    人之復健治療原均在九樓，病患一到醫院即由專人送至九樓
    ，再由醫師上九樓看診復健，醫療動線流暢，因部份復健移
    至地面層，病患須至地下一層看診，再至地面層復健，對病
    患不便，且中風病人之物理治療及職能治療須輪椅代步，因
    空間狹小，迫使病人放棄治療項目，致復健項目減少，業務
    因而下滑，健保申報給付減少，並提出健保給付扣款一覽表
    為證（見原審卷第21頁），然審之91年健保申報表健保申報
    金額欄，其中10月份與 5月相同，11月略減，亦無顯著差異
    。且縱然因91年10月份後復健科之健保之給付減少，然健保
    給付減少或因醫師請假較多或因健保實施總額給付而有減少
    ，減少之原因不一而足，亦難認為因復健科部份場所遷移所
    導致。況縱然因復健科部份場所遷移所導致健保給付減少，
    上訴人可領得之報酬因而導致減少，亦僅生上訴人能否依民
    法第 509條之規定，請求被上訴人賠償因此所生減少報酬之
    損害而已（此部份非本件訴訟標的，非本院審理範疇），究
    與導致上訴人無法完成復健科之管理工作仍屬有間。
七、綜上所述，被上訴人提供復健科九樓面積較合約應提供之面
    積短少25平方公尺，然就全棟醫療大樓所提供予復健科使用
    之面積合計達298.89平方公尺較原約定應提供予復健科之場
    所164平方公尺則超過甚多，且漢銘醫院復健科於91年9月底
    將 9樓部份業務搬遷至地面層及地下一樓後，自91年10月起
    至92年1月間，其間10月、11月、12月、92年1月四個月，復
    健科仍在正常營運，且看診的人數與之前看診人數並無顯著
    變化，並未因此導致上訴人無法完成工作，上訴人依民法第
     507條之規定為催告及解除契約，並請求因解除契約後，至
    96年9月止，56個月之預期營收利益6,243,900元及其遲延利
    息，核屬無據，其請求即不應准許。原審為上訴人敗訴之判
    決，其理由雖有不同，然結論並無二致。上訴意旨指摘原判
    決不當，求予廢棄改判，為無理由，應予駁回。
八、二造其餘攻擊防禦方法，經審酌後，核與判決結果不生影響
    ，爰不一一贅述，併此敘明。
據上論結，本件上訴為無理由，依民事訴訟法第449條第1項、第
78條、第85條第1項前段，判決如主文。
中　　華　　民　　國　　94　　年　　10　　月　　11　　日
                    民事第三庭審判長法　官  陳照德
                                    法  官  曾謀貴
                                    法　官  蔡王金全
以上正本係照原本作成。
如對本判決上訴，須於收受判決送達後20日內向本院提出上訴書
狀，其未表明上訴理由者，應於提出上訴後20日內向本院提出上
訴理由書（須按他造人數附具繕本）。
上訴時應提出委任律師為訴訟代理人之委任狀。具有民事訴訟法
第466條之1第1項但書或第2項之情形為訴訟代理人者，另應附具
律師及格證書及釋明委任人與受任人有該條項所定關係之釋明文
書影本。
                                    書記官  王瑩澤
中　　華　　民　　國　　94　　年　　10　　月　　12　　日
                                        　　　　　　　Ｂ
